【裁判字號】    90,訴,2
【裁判日期】    900523
【裁判案由】    偽造文書等
【裁判全文】
臺灣澎湖地方法院刑事判決                                九十年度訴字第二號
    公  訴  人  臺灣澎湖地方法院檢察署檢察官
    被      告  黃  
右列被告因偽造文書等案件，經檢察官提起公訴（八十九年偵字第五七三號、偵緝字
第一二號），本院判決如左：
    主  文
黃連續行使偽造私文書，足以生損害於他人，處有期徒刑壹年陸月。
    事  實
一、黃於民國八十九年一月二十五日起，在澎湖縣馬公市○○路一四八號，自任會
    首，招集庚○○（參加二會）、呂乙○○（參加一會）、甲○○○（參加二會）
    、辛○○（參加三會）、余駱秀珍（參加四會）等眾多會員，成立除農曆春節休
    息三日外，每日開標、採用外標方式（起訴書誤為內標）、每會會金新台幣（下
    同）一千元（起訴書誤為一百元）、共六十五會之互助會一會，並填載均以會員
    代號代表會員而無會員真實姓名之會單一紙發交各該會員。詎黃  意圖為自己不
    法之所有，基於概括犯意，於上開互助會之存續期間，在上址標會地點，連續偽
    造庚○○、呂乙○○、甲○○○、辛○○、余駱秀珍等人代號之標單（未載標單
    二字，但依習慣及約定足以識別為上述會員標會之意思），冒用其等名義持之標
    得會款至少十次，並向上述庚○○等活會會員至少詐得活會會款新台幣九萬元以
    上，至同年四月一日該互助會結束為止，除庚○○參加之二會中有一會已經得標
    外，庚○○所參加之另一會、呂乙○○參加之一會、甲○○○參加之二會、辛○○參加之三會、余駱秀珍參加之四會均仍未得標，等待收取尾會款項，但因黃
    無法支付，導致黃  所招募之其他互助會一併發生問題，總計積欠會款達數百萬
    元之多，足以生損害於庚○○等活會會員。
二、案經庚○○、甲○○○、丙○○、戊○○、丁○○○、己○○○、辛○○訴請臺
    灣澎湖地方法院檢察署檢察官偵查起訴。
    理  由
一、被告黃矢口否認有偽造文書、詐欺等犯行，辯稱：並無冒標會款，是庚○○等
    人搞錯了云云。經查：
（一）被告於前述時間、地點，自任會首，招募每日開標、外標、會金一千元、共六
      十五會之互助會等事實，業據被告坦白承認，並有會單一紙在卷可稽。而該互
      助會之成員，除被告自承之庚○○、甲○○○、呂乙○○外，尚包括辛○○、
      余駱秀珍二人一節，亦據上述五名會員陳述在卷。被告雖否認辛○○、余駱秀
      珍為上述互助會之成員，但經本院命被告提出該互助會全體會員名單並發交澎
      湖縣警察局馬公分局調查結果，被告所舉多名會員警方根本查無其人，有該局
      九十年三月二十二日馬警分三字第二三三一五號函覆資料在卷足證，衡諸經驗
      法則，被告對於會員之人別、聯絡方式應甚明瞭，否則根本無法維繫每日互助
      會之運作，參酌卷附被告記載之會單上均無會員之真實身分資料，顯見被告所
      提全體會員名單並非真正，故被告否認辛○○、余駱秀珍之互助會會員身分，
      自無可採。
（二）上述互助會於八十九年四月一日結束前，庚○○尚有一會未得標、呂乙○○亦
      有一會未得標、甲○○○有二會未得標、辛○○仍有三會未得標、余駱秀珍則
      有四會均未得標等事實，亦經被害人庚○○、呂乙○○、甲○○○、辛○○、
      余駱秀珍陳述明確，被告空言否認上情，亦無足取。而上述互助會既然每日均
      應有一會得標，但於終結之日卻有十一會未能得標，扣除該日應收取尾會之一
      會後，足認至少有十會遭到會首即被告陸續冒標。茲以最有利被告之方式計算
      ，則庚○○共遭詐得一萬元（繳交冒標之十次每次一千元之活會會款）、呂乙○○亦同（計算方式同庚○○）、甲○○○則為一萬八千元（被告僅能冒標庚○○、呂乙○○、辛○○、余駱秀珍等人共九會之會款，無法冒標甲○○○之
      二會，則其二會各交付九次會款、每次一千元，總計為一萬八千元）、辛○○
      為二萬四千元（計算方式類同甲○○○）、余駱秀珍為二萬八千元（計算方式
      類同甲○○○），總計被告詐得九萬元以上。
（三）被告自承標會時，均是提出未記載「標單」二字之標單，記載姓名及標金競標
      等語，參酌卷附會單並未記載會員真實姓名，則被告冒標庚○○、呂乙○○、
      甲○○○、辛○○、余駱秀珍會款時，係在紙張偽造上述諸人之代號及金額，
      並具體提出競標一節，自堪認定。又被告以此方式冒用其等名義標會又對之收
      取會款，自足以生損害於庚○○等活會會員。
（四）縱上所述，被告辯稱並未冒標他人會款云云，洵無足採，被告冒用庚○○等活
      會會員名義標會，並詐欺活會會員會款之犯行，事證明確，應堪認定。
二、按在紙上或物品上之文字、符號，依習慣或特約，足以為表示其用意之證明者，
  以文書論，刑法第二百二十條第一項定有明文，本件被告冒標會款所用之紙張，
    形式上雖不能明瞭其用途，但參與標會之人員依習慣或特約皆明白是作為標會之
    用，依據上述法律規定，具有準私文書之性質。因此，被告以上述標單冒標會款
    之行為，係犯刑法第二百十六條、第二百十條之行使偽造私文書罪；被告藉此詐
    欺活會會員會款之行為，則犯刑法第三百三十九條第一項之詐欺取財罪。被告偽
    造私文書之低度行為應由行使該文書之高度行為所吸收，不另論罪。被告多次行
    使偽造私文書及詐欺犯行，均時間緊接，方法相同，所犯為構成要件相同之罪名
    ，顯均係基於概括犯意所為，皆應依連續犯之規定以一罪論，並加重其刑。又被
    告所犯上述二罪間，有方法結果之牽連關係，應從一重之行使偽造私文書罪論處
    。爰審酌被告身為會首，應致力維繫互助會之運作，使會員、會首間彼此信任，
    增進可靠之投資管道，但被告反而冒標會款，中飽私囊，所得之資金又不知何在
    ，導致會員無法正常取得應得之款項，彼此間失去信賴，終至會務無法運作，引
    發被告所主持之互助會相繼倒會，僅依到庭相關互助會會員之陳述及其等所提被
    告簽發之本票，已達數百萬元之譜，犯罪所生之損害甚鉅，犯罪後被告又推諉卸
    責，不願坦白交代會務及金錢之來龍去脈，態度不佳等情形，量處如主文所示之
    刑。另被告所有用於冒標會款之標單，屬本院得依職權決定是否沒收之物品，茲
    考量該批標單被告並無保留之可能，且將之沒收亦毫無實益，而不予宣告沒收。
三、公訴意旨另以：被告除上述互助會外，尚於八十九年三月十日、三月二十六日招
    募二個互助會，並向告訴人丙○○、戊○○、丁○○○、己○○○、辛○○等人
    佯稱可承受其他互助會會員之權利（即盤會），並冒標會款，又於停標後開立無
    法兌現之巨額本票佯作清償之用，因認被告此部份行為，亦涉有偽造文書、詐欺
    罪嫌等語。惟按犯罪事實應依證據認定之，無證據不得推定其犯罪事實，刑事訴
    訟法第一百五十四條定有明文。又事實審法院對於證據之取捨，依法雖有自由判
    斷之權利，但積極證據不足以證明犯罪事實時，被告之反證或抗辯縱屬虛偽，仍
    不能以此資為積極證據應予採信之理由，最高法院三十年上字第四八二號判例可
    資參照。經查：
（一）被告邀同丙○○等人盤會之行為是否涉及詐欺，除丙○○等人陳稱交付被告盤
      會款項後被告倒會，無法取回款項等語外，其等對於自己於何時何地承接會員
      何人之權利，均自稱不知，在被告堅稱並未詐欺之情形下，對於丙○○所承接
      之會員究竟是否存在，被告有無施用詐術，丙○○等人又如何陷於錯誤等構成
      要件事實，均無積極證據證明，即難認定被告此部份行為涉有詐欺罪名。
（二）被告於八十九年三月間所招募之二個互助會，有無冒標會款一節，經核雖有告
      訴人指稱被告冒標會款，但指述之內容僅為「被告冒標第一會（即八十九年一
      月二十五日所起之會）四十幾會」或「誰標到多少錢都是被告自己寫的，他在
      會單上隨便簽一個人說就是這個人標到的，會標多少錢，我也不知道是否真的
      」而已，究竟被告冒標哪一會何人之會款，亦無積極證據可資證明，即難認定
      被告尚有其他冒標會款之犯行。
（三）被告於互助會停標後，雖開立無法兌現之數百萬元本票多張給相關會員，作為
      擔保清償會款之用。但被告此一行為，依據民法第三百二十條新債清償之規定
      ，並不使會員既有合會債權之本息有所減損或消滅，只是會員增加一項票據債
      權可向被告追討而已。因此，被告並不因此取得財物或利益，自與詐欺罪之構
      成要件不符。
（四）縱上所述，公訴人就上述事實認定被告另涉有偽造文書、詐欺罪嫌，恐有誤會
      ，惟此部份與本院判決被告有罪部分，公訴人係以裁判上一罪關係提起公訴，
      爰不另為無罪判決之諭知。
據上論斷，應依刑事訴訟法第二百九十九條第一項前段，刑法第五十六條、第三百三
十九條第一項、第二百二十條第一項、第二百十六條、第二百十條、第五十五條，罰
金罰鍰提高標準條例第一條前段，判決如主文。
本案經檢察官葉麗琦到庭執行職務。
中      華      民      國      九十      年      五      月    二十三  日
                                臺 灣 澎 湖 地 方 法 院 刑 事 庭
                                      法      官  陳    介    安
右正本證明與原本無異。
如不服本判決，應於判決送達後十日內，向本院提出上訴狀（須附繕本）。
中      華      民      國      九十      年      五      月    二十四  日
                                      書  記  官  林    德    盛
刑法第三百三十九條第一項：
意圖為自己或第三人不法之所有，以詐術使人將本人或第三人之物交付者，處五年以
下有期徒刑、拘役或科或併科一千元以下罰金。
刑法第二百二十條第一項：
在紙上或物品上之文字、符號、圖畫、照像，依習慣或特約，足以為表示其用意之證
明者，關於本章及本章以外各罪，以文書論。
刑法第二百十六0條：
行使第二百十條至第二百十五條之文書者，依偽造、變造文書或登載不實事項或使登
載不實事項之規定處斷。
刑法第二百十條：
偽造、變造私文書，足以生損害於公眾或他人者，處五年以下有期徒刑。


司法院資訊處製作；財團法人民間司法改革基金會備份。
